臺灣臺中地方法院民事裁定
111年度消債職聲免字第17號
聲請人
即債務人    來益榮  

代理人      魏其村律師（法扶）
相對人
即債權人    國泰世華商業銀行股份有限公司

法定代理人  郭明鑑  
代理人      蔡政宏    臺北市○○區○○○路0段000號8樓
相對人
即債權人    遠東國際商業銀行股份有限公司

法定代理人  周添財  
送達代收人  宗雨潔    寄板橋莒光○○00000○○○ 
相對人
即債權人    元大商業銀行股份有限公司

法定代理人  翁健    
代理人      黃勝豐  
相對人
即債權人    台新國際商業銀行股份有限公司

法定代理人  尚瑞強  
送達代收人  廖克修  
相對人
即債權人    安泰商業銀行股份有限公司

法定代理人  丁予康  
送達代收人  劉育麒  
相對人
即債權人    臺灣銀行股份有限公司

法定代理人  許志文  
代理人      刑志凱  
相對人
即債權人    元大國際資產管理股份有限公司


法定代理人  宋耀明  
送達代收人  葉紹明  
相對人
即債權人    台北富邦商業銀行股份有限公司

法定代理人  程耀輝  
送達代收人  謝依珊  
相對人
即債權人    勞動部勞工保險局

法定代理人  鄧明斌  
上列當事人間消費者債務清理事件，本院裁定如下： 
    主    文
債務人來益榮不免責。
    理    由
一、按法院為終止或終結清算程序之裁定確定後，除別有規定外
    ，應以裁定免除債務人之債務，消費者債務清理條例第132
    條定有明文。而法院裁定開始清算程序後，債務人有薪資、
    執行業務所得或其他固定收入，扣除自己及依法應受其扶養
    者所必要生活費用之數額後仍有餘額，而普通債權人之分配
    總額低於債務人聲請清算前2年間，可處分所得扣除自己及
    依法應受其扶養者所必要生活費用之數額者，法院應為不免
    責之裁定。但債務人證明經普通債權人全體同意者，不在此
    限；債務人有下列各款情形之一者，法院應為不免責之裁定
    。但債務人證明經普通債權人全體同意者，不在此限：於
    七年內曾依破產法或本條例規定受免責。故意隱匿、毀損
    應屬清算財團之財產，或為其他不利於債權人之處分，致債
    權人受有損害。捏造債務或承認不真實之債務。聲請清算
    前二年內，因消費奢侈商品或服務、賭博或其他投機行為，
    所負債務之總額逾聲請清算時無擔保及無優先權債務之半數
    ，而生開始清算之原因。於清算聲請前一年內，已有清算
    之原因，而隱瞞其事實，使他人與之為交易致生損害。明
    知已有清算原因之事實，非基於本人之義務，而以特別利於
    債權人中之一人或數人為目的，提供擔保或消滅債務。隱
    匿、毀棄、偽造或變造帳簿或其他會計文件之全部或一部，
    致其財產之狀況不真確。故意於財產及收入狀況說明書為
    不實之記載，或有其他故意違反本條例所定義務之行為，致
    債權人受有損害，或重大延滯程序。同條例第133條、134條
    有明文規定。準此，法院為終止或終結清算程序之裁定確定
    後，除有消費者債務清理條例第133條、134條各款所定之情
    形者，法院應為不免責之裁定外，法院即應以裁定免除債務
    人之債務。
二、聲請人即債務人（下稱債務人）於民國109年7月30日依消費
    者債務清理條例向本院聲請清算，經本院於109年12月29日
    以109年度消債清字第88號裁定自同日下午3時起開始清算程
    序。嗣經本院司法事務官執行清算後，發現債務人名下僅有
    存款新臺幣（下同）13元，堪認清算財產已不敷清算財團費
    用與財團債務，因此依消債條例第129條第1項，於111年3月
    4日以110年度司執消債清字第16號裁定清算程序終止並確定
    在案，有本院109年度消債清字第88號、110年度司執消債清
    字第16號民事裁定及相關卷證可憑。依前揭規定，本院應依
    職權裁定是否免除債務人之債務，經本院詢問無擔保及無優
    先權之普通債權人，對於債務人是否免責表示意見，未經普
    通債權人表示同意債務人免責。
三、經查：
  ㈠債務人無消費者債務清理條例第134條各款所定之應不免責事
    由：
    1.按消費者債務清理條例關於清算程序係以免責主義為原則
      ，不免責為例外，故債權人如主張債務人有消費者債務清
      理條例第134條各款所定應不免責之情事，自應由債權人
      就債務人有合於上開各款要件之事實，提出相當之事證以
      實其說。
    2.本件債權人對於債務人是否具有消費者債務清理條例第13
      4條所列各款之不免責事由，未提出具體事證加以主張或
      證明，本院依職權亦查無債務人有符合該條各款所定應不
      免責之事由存在，自無從認債務人應依消費者債務清理條
      例第134條裁定不免責。
  ㈡債務人有消費者債務清理條例第133條前段所定之應不免責事
    由：
    1.按法院於清算程序終止或終結之裁定確定後，依消費者債
      務清理條例第133條為是否免責裁定之審查時，應以自裁
      定開始清算程序時起至裁定免責前之期間，作為認定債務
      人有無薪資等固定收入之期間（臺灣高等法院暨所屬法院
      98年法律座談會民事類提案第39號研討意見參照）。而債
      務人必要生活費用，以最近一年衛生福利部或直轄市政府
      所公告當地區每人每月最低生活費一點二倍定之。受扶養
      者之必要生活費用，準用第1項規定計算基準數額，並依
      債務人依法應負擔扶養義務之比例認定之。消費者債務清
      理條例第64-2條第1、2項亦定有明文。是故，本院依消費
      者債務清理條例第133條為免責與否之審查時，應先就債
      務人自本院裁定開始清算程序時起至本件裁定免責前之期
      間，計算其固定收入與必要生活費用之數額，固定收入扣
      除必要生活費用後有餘額者，再計算比較普通債權人之分
      配總額與債務人聲請清算前2年間，可處分所得扣除必要
      生活費用之數額，以認定是否具有消費者債務清理條例第
      133條前段所定之應不免責事由。
    2.本件債務人於本院裁定開始清算即109年12月29日起，每
      月平均收入約為3萬0330元，因其配偶自109年間起罹患憂
      鬱症無法工作，需賴其與4名子女共同扶養，是扣除債務
      人個人每月必要生活費用1萬8567元（以111年臺中市每人
      每月最低生活費1.2倍為計算標準，即1萬5472元×1.2＝1萬
      8567元）、配偶扶養費每月3,714元（債務人配偶由債務
      人及4名成年子女共同扶養，故計算式為1萬8567元÷5＝3,7
      14元），另加計每月申領補助3,200元之結果，每月收入
      扣除支出後仍有餘額1萬1249元等情，有債務人111年4月1
      9日陳報狀及本院111年5月6日訊問時、本院司法事務官11
      0年12月23日訊問時陳述在卷可憑，堪予認定。債務人雖
      稱其配偶係僅由其個人獨力扶養等語，然民法第1114條明
      確規定，直系血親相互間本即互負扶養之義務，況債務人
      與其配偶所生之4名子女均業已成年，依法本應負擔對渠
      等母親即債務人之配偶扶養之義務，是債務人稱其配偶之
      生活費全賴其1人獨立負擔等情，自屬無據，應無可採。
      是債務人於本院裁定開始清算時起迄今，有上揭每月固定
      收入3萬0330元及租金補助3,200元（即合計3萬3530元）
      ，扣除自己及受扶養之配偶者必要生活費用後，仍有餘額
      ，可堪認定。
    3.債務人聲請清算前2年間之期間應為107年7月30日至109年
      7月29日，債務人於上開期間平均收入約為每月3萬0330元
      ，加計每月租金補助3,200元後，金額應為3萬3530元，計
      算可處分所得為80萬4720元（3萬3530元24）；又必要生
      活費用按臺中市公告最低生活費用之1.2倍計算，即107及
      108年均為每月1萬6576元（1萬3813元1.2＝1萬6576元）
      、109年為每月1萬7516元（1萬4596元1.2＝1萬7516元）
      ，則債務人聲請清算前2年間之生活必要費用為40萬4343
      元【107年：1萬6576元（5＋2/31）＝8萬3949元；108年：
      1萬6576元12＝19萬8912元；109年：1萬7516元（6＋29/3
      1）＝12萬1482元。8萬3949元＋19萬8912元＋12萬1482元＝40
      萬4343元】。另債務人之配偶聲請清算前2年間即108、10
      9年分別領有所得22萬3474元及8萬3754元等情，有108、1
      09年度綜合所得稅各類所得資料清單在卷可證，在此情形
      下，並未見有需債務人及其子女扶養之情形存在，故此部
      分不應列為債務人於聲請清算前2年間可扣除之必要生活
      費用。
　　4.據此計算，債務人於聲請清算前2年間可處分所得扣除自
      己必要生活費用後之數額為40萬0377元（80萬4720元－40
      萬4343元＝40萬0377元）；而普通債權人於清算程序之分
      配總額為0元，如前所述。準此，本件普通債權人之分配
      總額低於債務人聲請清算前2年間，可處分所得扣除自己
      及受扶養者必要生活費用後之餘額，債務人具有消費者債
      務清理條例第133條前段所定之應不免責事由，洵堪認定
      。
四、綜上所述，本件清算程序既經裁定終結確定，而債務人有消
    費者債務清理條例第133條前段所定之應不免責事由，復未
    經普通債權人同意免責，依首揭說明，本院自應為債務人不
    免責之裁定。惟債務人於本件不免責裁定確定後，如繼續清
    償而達消費者債務清理條例第133條所定之數額，且債權人
    受償額達其應受分配額時；或債務人繼續清償債務，而普通
    債權人受償額均達其債權額之20%以上者，債務人得另依消
    費者債務清理條例第141條、142條規定，聲請法院裁定免責
    ，附此敘明。
五、依消費者債務清理條例第133條前段，裁定如主文。
中　　華　　民　　國　　111 　年　　5 　　月　　17　　日
                        臺灣臺中地方法院民事庭
                              法  官  楊忠城     
如不服本裁定，應於裁定送達後10日內，以書狀向本院提出抗告
，並繳納抗告費新臺幣1千元。
以上正本係照原本作成。
中　　華　　民　　國　　111 　年　　5 　　月　　17　　日
                              書記官  陳鉉岱 
附錄：
一、債務人繼續清償得聲請法院裁定免責規定：
    消費者債務清理條例第141條第1項：
    債務人因第133條之情形，受不免責之裁定確定後，繼續清
    償達該條規定之數額，且各普通債權人受償額均達其應受分
    配額時，得聲請法院裁定免責。
    消費者債務清理條例第142條第1項：
    法院為不免責或撤銷免責之裁定確定後，債務人繼續清償債
    務，而各普通債權人受償額均達其債權額之20%以上者，法
    院得依債務人之聲請裁定免責。
二、債務人嗣後聲請法院裁定免責之說明：
    債務人於本裁定確定後，繼續清償如附表Ｆ欄所示數額時，
    得依第141條第1項聲請裁定免責。或繼續清償如附表Ｈ欄所
    示數額時，得依第142條第1項規定聲請裁定免責。